---
title: "Resolução da Lista de Exercícios 2"
subtitle: "MPA - Discipplina: Introdução à Ciência dos Dados 2023"
author: "Prof. Washington S. Silva"
date: "20/06/2023"
output: 
  html_document:
    theme: readable
    toc: true
    toc_float: true
bibliography: bibliografia.bib
csl: associacao-brasileira-de-normas-tecnicas.csl
---

<style type="text/css">
  body{
  font-size: 12pt;
  text-align: justify
      }
</style>


```{r setup, include=TRUE, message=FALSE, warning=FALSE}
# opcoes globais para o arquivo a ser gerado
knitr::opts_chunk$set(echo = TRUE, message = FALSE, warning = FALSE)
options(digits = 4, scipen = 999)

# pacotes utilizados
library(dplyr)
library(readr)
library(ggplot2)
library(ggthemes)
library(PerformanceAnalytics)
library(DescTools)
library(pwr)
```


## Preparação dos dados

Importando o arquivo `dados_franco2022.csv`:

```{r, warning = FALSE, message = FALSE}

path <- "dados/dados_franco2022.csv"
dados <- read_csv(path)
glimpse(dados)
```

Retirando a coluna `data`:

```{r, warning = FALSE, message = FALSE}

dados_cor <- dados |> select(-data)
glimpse(dados_cor)
```



## Questão 1 

Reproduzingo a Fig. 1 de @franco2022:

```{r}
chart.Correlation(dados_cor)
```



## Questão 2



## Questão 3

```{r}
ggplot(data = dados_cor, mapping = aes(x = ICCFGV, y = IEM)) +
  geom_point() +
  geom_smooth(method = "lm", se = FALSE) + 
  labs(x = "ICCFGV", y = "IEM") + 
  theme_tufte() + 
  scale_color_colorblind()
```


## Questão 4

Os histogramas dos indicadores `ICCFGV` e `IEM`produzidos no item b, indicaram 
que a distribuição de ambos os indicadores apresentam assimetria, o que 
indica que não é razoável assumir uma distribuição normal para estes 
indicadores, neste caso, como vimos, podemos utilizar o coeficiente de 
correlação de Spearman.


```{r}
cor.test(dados_cor$ICCFGV, dados_cor$IEM, alternative = "two.sided", 
         method = "spearman")

library(DescTools)
SpearmanRho(dados_cor$ICCFGV, dados_cor$IEM, conf.level = 0.95)
```

**Conclusão: Padrão *American Psychological Association* (APA)**

Um coeficiente de correlação de Spearman foi estimado para avaliar a relação 
monotônica entre o indicador de sentimento `ICCFGV` (índice de confiança do 
consumidor publicado pela Fundação Getulio Vargas) e o indicador de 
desempenho `IEM` (componente mídia do indicador de incerteza econômica IIE-BR, 
computadopelo Instituto Brasileiro de Economia (IBRE/FGV)). Os resultados 
indicam uma correlação negativa moderada mas significativa entre os 
indicadores: $S = 818306$, $valor−p < 0.001$, $r = .29$, $n = 148$, 
IC (95%) [-0.39, -0.52].



## Questão 5

Podemos utilizar a função `cohen.ES()` do pacote `pwr` para relembrar 
o que seria um tamanho de efeito (diferença) pequena segundo @cohen1988:

```{r}
cohen.ES(test = "r", size = "small")
```

Assim, devemos utilizar r = 0.1 como representando um pequeno tamanho 
do efeito (ou diferença) na função `pwr.r.test`:

```{r}
pwr.r.test(r = 0.1, n = 148, sig.level = 0.05, alternative = "two.sided")
```


## Referências {#ref}





