---
title: "Aula07 - Introdução à Ciência dos Dados"
subtitle: "Salvando dados para análise no formato .rds"
author: "Seu Nome"
date: "2023-05-08"
output: html_document
---

```{r setup, include=FALSE}
# configuracoes globais
knitr::opts_chunk$set(echo = TRUE, message = FALSE, warning = FALSE, 
                      digits = 3, scipen = 999)

# pacotes utilizados
library(readr)
library(readxl)
library(dplyr)
library(forcats)
library(skimr)
library(janitor)
library(ggplot2)
library(ggthemes)
library(ggridges)
library(patchwork)
library(PerformanceAnalytics)
```


## Parte 1: Importando os arquivos de dados

```{r}
carteira <- readr::read_rds("dados/carteira.rds")
risco <- readxl::read_xlsx('dados/risco.xlsx')
cotacoes <- readr::read_rds('dados/cotacoes.rds')
```

Visão geral da estrutura dos dados importados:

```{r}
dplyr::glimpse(carteira)
```

```{r}
dplyr::glimpse(risco)
```

```{r}
dplyr::glimpse(cotacoes)
```


Verificando a classe dos objetos:

```{r}
class(carteira)
```

```{r}
class(risco)
```

```{r}
class(cotacoes)
```


## Parte 3: Preparando os dados para análise

Retornos da carteira: retirando dados faltantes

```{r, echo=TRUE}
carteira_analise <- na.omit(carteira)
summary(carteira_analise)
```

Criando uma estrutura de dados `longer`

```{r, echo=TRUE}
carteira_analise_longer <- carteira_analise %>% 
      tidyr::pivot_longer(cols = c('VALE', 'WEGE3.SA', 'PETR4.SA'), 
                          names_to = "acoes", 
                          values_to = "retornos")

head(carteira_analise_longer)
```

Risco: Definindo classes apropriadas para as questões:

```{r, echo=TRUE}
risco_analise <- risco %>%
  transmute(
    q1_1 = factor(
      q1_1,
      levels = c(
        "20-30 anos",
        "31-40 anos",
        "41-50 anos",
        "51-60 anos",
        "Mais de 60 anos"
      ),
      ordered = TRUE
    ),
    q1_2 = factor(q1_2),
    q1_3 = factor(q1_3),
    q1_4 = factor(q1_4),
    q1_5 = factor(
      q1_5,
      levels =  c(
        "Ensino fundamental",
        "Ensino médio",
        "Ensino superior",
        "Especialização",
        "Mestrado",
        "Doutorado"
      ),
      ordered = TRUE
    ),
    q1_6 = factor(
      q1_6,
      levels = c(
        "Até 5 anos",
        "6-10 anos",
        "11-15 anos",
        "16-20 anos",
        "Mais de 20 anos"
      ),
      ordered = TRUE
    ),
    q1_7 = factor(
      q1_7,
      levels = c(
        "Até 5 anos",
        "6-10 anos",
        "11-15 anos",
        "16-20 anos",
        "Mais de 20 anos"
      ),
      ordered = TRUE
    ),
    q1_8 = factor(q1_8)
  )
```

Verificando o novo objeto `risco_analise``:

```{r, echo=TRUE}
skimr::skim(risco_analise)
```

## Sistema Operacional e Arquivos

Em um ambiente Windows, a linguagem R pode ser uma maneira razoavelmente 
eficaz de automatizar a manipulação de arquivos.

A linguagem R possui diversas funções para obter informações do sistema e 
automatizar o gerenciamento de arquivos. 

Entretanto, os usuários de sistemas baseados em Unix geralmente já possuem 
maneiras mais elegantes de lidar com esses tarefas a partir da linha de 
comando.

Vejamos algumas funções da linguagem R que permitem realizar operaçòes 
diretamente no Windows:

1. `getwd()`

```{r}
getwd()
```

Escrever sobre `setwd()`

3. `Sys.Date()`, `Sys.time()` e `Sys.timezone()`

```{r}
Sys.Date()
```


```{r}
Sys.time()
```


```{r}
Sys.timezone()
```

4. `ls()` e `list.files()`

```{r}
ls()
```


```{r}
list.files()
```


4. `file.exists()`, `file.info()` e `file.create()`

```{r}
file.exists("02_tutorial_ggplot2.Rmd")
```

```{r}
file.info("02_tutorial_ggplot2.Rmd")
```

```{r}
file.create("README.txt")
```



5. `dir.exist()` e `dir.create()`

```{r}
dir.exists("dados_analise")
```

`dir.creates() `: cria uma pasta, e apenas um pasta por vez.

```{r}
dir.create("dados_analise")
dir.create("figs")
```


```{r}
dir.exists("dados_analise")
dir.exists("figs")
```


## Salvando os dados para análise

  Após preparar os dados para análise, é útil salvá-los em um formato 
em que não seja necessário refazer as operações de preparação, o 
formato `.rds` é uma opção apropriada para isso. 

```{r}
file01 <- '/Users/wss/github/icd2023_mestrado/dados_analise/carteira_analise.rds'
write_rds(carteira_analise, file01)
```


```{r}
file02 <- '/Users/wss/github/icd2023_mestrado/dados_analise/carteira_analise_longer.rds'
write_rds(carteira_analise_longer, file02)
```


```{r}
file03 <- '/Users/wss/github/icd2023_mestrado/dados_analise/risco_analise.rds'
write_rds(risco_analise, file03)
```
