---
title: "Exame Final - Valor: 35 pontos"
subtitle: "Introdução à Ciência dos Dados 2023"
lang: "pt"
date: today
author:
  - name: Prof. Washington Santos da Silva 
    affiliation: IFMG - Campus Formiga - Mestrado Profissional em Administração.
    affiliation-url: https://www.formiga.ifmg.edu.br/mestrado
format:
  html:
    self-contained: true
    toc: true
    toc-location: left
    number-sections: false
    smooth-scroll: true
    theme: solarized
bibliography: bibliografia.bib
csl: associacao-brasileira-de-normas-tecnicas.csl
crossref:
  fig-title: '**Fig.**'
  fig-labels: arabic
  title-delim: "**.**"
---

<style type="text/css">
  body{
  font-size: 12pt;
  text-align: justify
      }
</style>

```{r setup, include = FALSE, warning = FALSE, message = FALSE}
knitr::opts_chunk$set(echo = TRUE, warning = FALSE, message = FALSE)

library(readr)
library(dplyr)
library(ggplot2)
```



## Instruções

::: {.callout-note icon=false}
### Procedimentos

- Baixe o arquivo compactado `exame_final.zip` disponibilizado na 
sala virtual da disciplina. Este arquivo contém o notebook R que vocês 
utilizarão para resolver as questões, chamado `exame2_modelo.Rmd`, e 
o arquivo de dados `BBBClub.csv`.  

- Acesse a pasta `exames`, dentro do projeto `icd2023` do RStudio.

- Em seguinda, dentro da pasta `exames` crie uma subpasta chamada `exame02`, 
mova o notebook `exame2_modelo.Rmd` para esta subpasta.

- Ainda na pasta `exame02`, crie uma subpasta chamada `dados` e mova o arquivo `BBBClub.csv` para esta subpasta. 

- Finalizados os passos anteriores, utilize o notebook `exame2_modelo.Rmd` 
para resolver as questões.
  
- Após resolver todas as questões que conseguir, processe o notebook para criar 
um arquivo no formato `html`. Para gerar o arquivo, basta clicar no botão 
`Knit` e, em seguida, clicar em: `Knit to HTML`.

- Caso não consiga gerar o arquivo `.html` devido a um erro em uma ou mais 
questões, insira a opção `eval = FALSE` no chunk correspondente: 
`{r, eval = FALSE}`

- Após gerar o arquivo `.html` final, contendo a resolução das questões, 
renomeie o arquivo gerado com o seguinte padrão: `nome_sobrenome.html`.

- Vocês devem fazer o upload de um arquivo `.html` no local apropriado da 
sessão da sala virtual da disciplna sobre o Exame 1.
:::



### Questão 1: Fundamentos de Inferência Estatística: Estimação e Teste de Hipóteses para uma proporção.

Uma empresa de auditoria deseja estimar a proporção de faturas com erros em uma determinada empresa. Para isso, eles selecionaram aleatoriamente uma amostra de 
200 faturas e encontraram 106 faturas com erros. Sendo $p$, a proporção de 
todas as faturas com erros, responda às seguintes perguntas:

a. Use os resultados para obter uma estimativa pontual de $p$.

b. No contexto de testes estatísticos de hipóteses, qual é a diferença entre 
hipótese nula e hipótese alternativa? E entre nível de significância e 
poder de um teste?

c. Explique, com suas palavras, o conceito de valor-p de um teste de hipóteses.

d. Qual é o valor-p para o teste $H_O: P = 0.5$ versus $H_A: p \neq 0,5$. 
Interprete o resultado segundo o padrão APA.

e. Qual é o valor-p para o teste $H_0: p = 0.5$ versus $H_A: p > 0.5$. 
Interprete o resultado segundo o padrão APA.

f. A pesquisa contém evidências estatisticamente significativas sobre se a 
proporção de faturas com erro seja superior a 50%? A resposta envolve utilizar 
o resultado do teste realizado em c) ou do teste realizado em d), qual 
seria o teste correto? Interprete o resultado do teste escolhdio segundo o 
padrão da APA.

g. Obtenha um intervalo com 95% de confiança para $p$ utilizando 
o estimador por intervalo baseado no Teorema Central do limite.

h. Obtenha um intervalo com 99% de confiança para $p$ utilizando 
o estimador por intervalo baseado no Teorema Central do limite.

i. Por que o intervalo obtido em h) é maior que o intervalo obtido 
em g)?

j. Obtenha um intervalo com 95% de confiança para $p$ utilizando 
bootstrap não-paramétrico.

k. Em suas palavras, por que um intervalo de confiança contém mais informações 
do que o resultado de um único teste de hipóteses. 


### Questão 2: Modelo de Regressão linear Simples

Os dados denominados `k401K` são um subconjunto dos dados analisados por 
@papke1995 para estudar a relação entre participação em um fundo/plano de 
aposentadoria/pensão e a "generosidade" do plano, esses dados estão contidos 
no pacote `wooldridge`.

A "generosidade" de um fundo/plano de pensão pode ser avaliada em diferentes 
aspectos, tais como a fórmula de cálculo do benefício, a idade de elegibilidade 
para aposentadoria, as opções de pagamento do benefício (como pensão vitalícia 
ou pagamento em uma única quantia) e outras características do plano. 

 **Dicionário dos Dados**
-------------------------

variável        Descrição
------------    --------------------------------------------------------
`prate`         % de trabalhadores qualificados com uma conta ativa
`mrate`         contrapartida média (em \$) da empresa para cada $ 1 de contr. 
                do trabalhador.

A variável `prate` é a porcentagem de trabalhadores qualificados com uma conta 
ativa; esta é a variável que gostaríamos de explicar. A variávels `mrate`, 
corresponde aos depósitos ou contrapartidas da empresa do trabalhador.

Especificamene, neste caso, `mrate` fornece o valor médio que a empresa 
contribui para o plano de cada trabalhador para cada $ 1 de contribuição do 
trabalhador. Por exemplo, se `mrate  =  0,50`, então, uma contribuição de $ 1 do trabalhador implica em uma contribuição de 0,50 centavos pela empresa.


```{r}
library(wooldridge)
data("k401k")
glimpse(k401k)
```

## Referências 

::: {#refs}
:::



